【裁判字號】    90,台上,4344
【裁判日期】    900719
【裁判案由】    偽造文書
【裁判全文】
最高法院刑事判決                                九十年度台上字第四三四四號
    上  訴  人  乙○○
                甲○○
                丙○○
右上訴人等因偽造文書案件，不服台灣高等法院高雄分院中華民國八十八年五月十九
日第二審判決（八十八年度上訴字第四九八號，起訴案號：台灣高雄地方法院檢察署
八十七年度偵字第二一九六六號），提起上訴，本院判決如左：
    主  文
原判決撤銷，發回台灣高等法院高雄分院。
    理  由
本件原判決認定上訴人乙○○前曾犯非法吸用化學合成麻醉藥品罪，經台灣台北地方
法院判處有期徒刑五月，於民國八十三年三月二十八日執行完畢，仍不知悔改，適有
不詳姓名年籍之綽號「進東」者成年男子，得知陳國賡所有坐落高雄市○○區○○段
四小段一九九六、一四九七號二筆土地，價值匪淺，乃邀上訴人甲○○、乙○○、丙
○○共同謀議以冒名申請上開土地所有權狀，再持向他人借款行詐，渠等即共同基於
概括之犯意，先由乙○○於八十七年三月間某日上午九時許，在台北縣板橋市某早餐
店內，提供其相片二張，交予丙○○，再經甲○○之手轉交予「進東」，由「進東」
者將之貼於其偽造之「陳國賡」及「羅農村」之中華民國國民身分證上，偽造內政部
公印文於該偽造國民身分證二張上，足以生損害於戶政機關對人身分識別之正確性及
陳國賡、羅農村；繼於八十七年六月二日上午九時許，由「進東」在高雄市左營區○
○○路公車總站處，將上開偽造之「陳國賡」、「羅農村」印章（方形）二枚以及上
開偽造之「陳國賡」、「羅農村」國民身分證二張交予甲○○。甲○○再給予乙○○
新台幣（下同）二萬五千元，由乙○○出面持上開偽造之「陳國賡」國民身分證及印
章各一枚，至高雄市○○區○○街二二三號三樓之一之房屋處，冒名陳國賡以每月租
金七千元，押金一萬元向薛東崑承租該屋，而以「陳國賡」之名義偽造房屋租賃契約
書，並於其上偽造「陳國賡」署名及印文，足以生損害於陳國賡本人及薛東崑。復由
乙○○於八十六年六月四日持上開偽造之「羅農村」國民身分證及印章，至中華電信
股份有限公司南區分公司北高雄營運處左營服務中心（以下簡稱中華電信公司左營服
務中心），偽造「羅農村」市內電話業務申請書，並於其上偽造「羅農村」之印文及
署名，復持之向中華電信公司左營服務中心行使，致該服務中心承辦電信業務之人員
據以憑辦「羅農村」申請電話租用事宜，而在上開高雄市○○區○○街二二三號三樓
之一處裝設（Ｏ七）0000000號之電話，以為掩飾，足生損害於羅農村本人及
中華電信公司左營服務中心承辦電話用戶登記之正確性。嗣乙○○、甲○○、丙○○
於八十七年八月十三日至台南市，仍由乙○○至台南市中區戶政事務所，持上開偽造
之「陳國賡」身分證、印章及其本人照片，向該戶政事務所申請換領國民身分證，使
不知情之戶政人員以電腦列印出偽造「陳國賡」換領國民身分證申請書，再由乙○○
偽造「陳國賡」之署名及蓋用偽造之「陳國賡」印章偽造印文於其上，持之行使，使
該管公務員將此不實之事項登載於職務上所掌之戶籍登記簿冊上，並將其照片送台南
市警察局貼於陳國賡口卡片，據以換發登載不實之「陳國賡」之國民身分證一枚。再
由乙○○於同日，持上開換發之「陳國賡」國民身分證、房屋租賃契約書及「進東」
所交付偽造之「陳國賡」（圓形）印鑑章一枚，至高雄市楠梓區戶政事務所申請遷入
戶籍登記，使不知情之戶政人員以電腦列印出偽造「陳國賡」遷入戶籍登記申請書，
乙○○再蓋用偽造之「陳國賡」印章及偽造印文於其上，又偽造「陳國賡」遷入告知
單，及偽造「陳國賡」印文及署名於其上，繼持之行使，使該管公務員將此不實之事
項，登載於職務上所掌之戶籍登記簿冊上，並將陳國賡之戶籍，由台南市○區○○路
二段二○六號遷入高雄市○○區○○街二二三號三樓之一之處所，足以生損害於陳國
賡本人及戶政機關對人身分識別及戶籍管理之正確性。乙○○再於八十七年八月十五
日，持上開換領之「陳國賡」身分證及偽造「陳國賡」印鑑章，至高雄市楠梓區戶政
事務所申請印鑑登記、印鑑證明及戶籍謄本，使不知情之戶政人員以電腦列印出偽造
「陳國賡」印鑑登記申請書、印鑑登記證明申請書及戶籍謄本申請書，乙○○再偽造
「陳國賡」之署名並蓋用偽造之「陳國賡」印章偽造印文於上開申請書上，並蓋用上
開偽造之「陳國賡」印鑑章偽造「陳國賡」之印鑑卡，並持之行使，使該管公務員將
此不實事項，登載於職務上所掌之戶籍登記簿冊上，並據以核發戶籍謄本五份、印鑑
證明十份，足以生損害於陳國賡本人及戶政機關戶政管理之正確性。復由乙○○於八
十七年八月十五日下午，至高雄市○○區○○路一○六二號，持上開使公務員登載不
實之「陳國賡」印鑑證明、戶籍謄本及偽造「陳國賡」之印鑑章一枚，交予不知情之
土地代書曾月英，委託其代為辦理上開陳國賡所有坐落高雄市○○區○○段四小段一
九九六、一四九七號二筆土地所有權狀遺失補發申請，並使不知情之曾月英於同日，
至高雄市楠梓區地政事務所，偽造「陳國賡」之署名及印文於偽造「陳國賡」之土地
登記申請書、所有權狀遺失切結書上，並偽造「陳國賡」署名、印文申請上開土地登
記清冊，向楠梓區地政事務所申請遺失補發陳國賡所有上開土地之所有權狀，並使地
政人員將此不實事項登記於職務上所載之登記簿冊並予以公告，足以生損害於陳國賡
本人及地政機關對於地籍管理之正確性。嗣於八十七年八月十八日，陳國賡因委託其
女兒陳盈盈至台南市中區戶政事務所申請戶籍謄本時，發現其戶籍竟遭人辦理遷出登
記，即報警循線追查始知上情，並由曾月英於八十七年九月十七日向乙○○等人佯稱
上開土地所有權狀業經辦妥，渠等即於八十七年九月十九日上午九時許，至高雄市楠
梓區地政事務所欲領取補發之土地權狀時，為警當場查獲，並扣得上訴人等所有換領
後登載不實之「陳國賡」國民身分證一枚、偽造「陳國賡」印鑑章一枚等情。因而維
持第一審論處上訴人等共同連續行使偽造私文書，足以生損害於公眾及他人罪刑（乙
○○並論以累犯）之判決，駁回上訴人等在第二審之上訴，固非無見。然查：(一)、偽
造之印章、印文，除能證明其已滅失而不存在者外，依刑法第二百十九條規定：不問
屬於犯人與否，應予宣告沒收。自不得藉口未經扣案或將來執行困難，而不為沒收之
諭知。本件第一審判決，對於上訴人等夥同其共犯綽號「進東」者，所偽造「陳國賡
」、「羅農村」方形印章各一枚，在偽造羅農村國民身分證上偽造之內政部公印文一
枚，及在印鑑證明書上偽造之陳國賡之印文一枚，均未予宣告沒收。原判決未予糾正
，反在理由中說明：「……另偽造『陳國賡』、『羅農村』印章（方形）各一枚，偽
造羅農村國民身分證上偽造之內政部公印文一枚、及被告（指上訴人等）所申請之「
陳國賡」印鑑證明書上（偽造陳國賡）之印文……因未扣案，且甲○○供明業經『進
東』者取回，為免執行困難，爰不予宣告沒收」云云（原判決正本第九頁第十二至十
六行），而維持第一審之判決，顯有違誤。(二)、科刑判決書所認定之事實，與其所採
用之證據不相適合者，即屬證據上之理由矛盾。原判決附表一之編號一記載：房屋租
賃契約書上偽造陳國賡之印文三枚；同附表編號五記載：印鑑登記申請書上偽造陳國
賡之印文三枚。其所憑之證據，係該房屋租賃契約書及印鑑登記申請書（原判決正本
第六頁第十二行），但卷附上開房屋租賃契約書及印鑑登記申請書，其上偽造陳國賡
之印文，各均為四枚（警局卷第三十七頁及其反面，第四十三、四十四頁），顯不相
符，自有可議。(三)、刑事訴訟法第三百七十一條規定：被告經合法傳喚，無正當之理
由不到庭者，得不待其陳述，逕行判決。其所謂無正當之理由不到庭，係指在社會通
常觀念上，認為非正當之原因而不到庭者而言。原審定於八十八年五月十二日下午二
時五十分之審判期日，上訴人甲○○具狀略稱：伊母（陳許伯）於同月十一日病發，
有性命之虞，經急送台北市新光醫院住院治療，現其生活起居均須賴伊照料，無法分
身到庭，為此懇請予更期審理云云，並提出該醫院診斷證明書為證（原審卷第七十九
至八十一頁）。原判決理由雖記載：「被告甲○○提出其母陳許伯之診斷證明書，請
求更期審理，惟查該診斷證明書係其母因病住院之證明，並非被告甲○○本人，自無
不到庭之正當理由，其經合法傳喚，無正當之理由不到庭，爰不待其陳述逕行判決」
等語（原判決正本第十頁第十一至十三行）。但甲○○之母是否罹重病住院﹖是否有
危及其性命之虞﹖是否其生活起居端須甲○○照料﹖甲○○以上開理由聲請更期審理
，其不到庭在社會通常觀念上是否認為非正當之原因﹖原判決均未予說明，遽行判決
，難謂適法。上訴人等上訴意旨，各自指摘原判決不當，尚非全無理由，應認有撤銷
發回更審之原因。又原判決不另諭知無罪部分，基於審判不可分原則，應予一併發回
。
據上論結，應依刑事訴訟法第三百九十七條、第四百零一條，判決如主文。
中      華      民      國     九十     年      七      月     十九     日
                              最高法院刑事第四庭
                                  審判長法官  董  明  霈
                                        法官  丁  錦  清
                                        法官  林  茂  雄
                                        法官  王  居  財
                                        法官  張  祺  祥
      右正本證明與原本無異
                                              書  記  官
中      華      民      國     九十     年      七      月    二十四    日


司法院資訊處製作；財團法人民間司法改革基金會備份。
